【裁判字號】    90,重上更(三),37
【裁判日期】    900620
【裁判案由】    毒品危害防制條例
【裁判全文】
臺灣高等法院臺南分院刑事判決          九十年度重上更(三)字第三七號  Ａ
      上  訴  人
      即  被  告  乙  ○  ○
      選任辯護人  李  建  忠
右上訴人因違反毒品危害防制條例案件，不服臺灣雲林地方法院八十八年度訴字第三
八號中華民國八十八年六月二日第一審判決（起訴案號：臺灣雲林地方法院檢察署八
十七年度偵字第五五一八號），提起上訴，判決後，由最高法院第三次發回更審，本
院判決如左：
      主      文
原判決撤銷。
乙○○連續販賣第壹級毒品，累犯，處無期徒刑，褫奪公權終身。
扣案之海洛因淨重參拾參點捌貳公克及安非他命驗餘淨重玖拾點伍捌玖貳公克均沒收
銷燬之；海洛因包裝袋貳個及安非他命包裝袋參個均沒收；販賣第壹級毒品所得之新
臺幣捌萬元及販賣第貳級毒品所得之新臺幣貳萬元均沒收，如全部或一部不能沒收時
，均以其財產抵償之。
      事      實
一、乙○○曾於民國（下同）八十六年間，因違反麻醉藥品管理條例案件，經臺灣苗
    栗地方法院判處有期徒刑三月（起訴書誤載為二月），如易科罰金，以三百元折
    算一日確定，於八十七年二月二十四日易科罰金執行完畢，竟不知悔改。復意圖
    營利，基於販賣毒品之概括犯意，以其行動電話門號0000000000號為
    聯絡工具，供有意向其購買毒品之人主動與其聯絡，先於八十七年九月一日下午
    四時許（起訴書誤載為同年十一月九日十五時許），在嘉義縣大林鎮○○○路大
    林交流道附近，將重約十一公克安非他命及十八公克海洛因，分別以新臺幣（下
    同）二萬元及八萬元之代價，賣與甲○○。嗣經警借提已查獲之甲○○以上開行
    動電話門號與乙○○聯絡，表明欲向其購買海洛因及安非他命，雙方約定交易時
    間及地點，乙○○乃承上開概括犯意，依約於八十七年十一月九日下午六時十分
    許，駕駛送貨之小貨車，前往雲林縣斗六市○○路麥當勞前，擬販賣海洛因及安
    非他命予甲○○時，為警查獲而未遂，並在其所駕駛送貨車上扣得海洛因淨重三
    三．八二公克、安非他命淨重九０．七三五二公克（取樣０．一四六０公克，驗
    餘後淨重九０．五八九二公克）、行動電話一支、乙○○所有供犯罪所用之海洛
    因包裝袋二個及安非他命包裝袋三個。
二、案經嘉義縣警察局第一分局移送臺灣雲林地方法院檢察署檢察官偵查起訴。
      理      由
一、訊據上訴人即被告乙○○雖坦承行動電話門號0000000000號為其所有
    及八十七年十一月九日下午六時十分許，在雲林縣斗六市○○路麥當勞前，經警
    在其所駕駛貨車上扣得海洛因淨重三三．八二公克、安非他命淨重九０．七三五
    二公克（取樣０．一四六０公克，驗餘後淨重九０．五八九二公克）、海洛因包
    裝袋二個、安非他命包裝袋三個及行動電話一支等情。惟矢口否認有於右揭時、
    地販賣海洛因及安非他命給甲○○之犯行，辯稱：八十七年九月一日其在達隆實
    業公司上班，那天公司有安排送貨行程，那時其在雲林農田水利會及雲林縣斗六
    信用合作社送貨，不可能去國道高速公路大林交流道賣毒品給甲○○。八十七年
    十一月九日下午六時十分許，其駕貨車至雲林縣斗六市○○路麥當勞前，係因其
    與甲○○有修車債務糾紛，甲○○打電話給他，其要問甲○○修車之債務糾紛問
    題，才跟甲○○見面云云。
二、經查：
（一）據證人甲○○於於警訊時證稱：「我向乙○○購買一次安非他命及海洛因，八
      十七年九月一日約下午十五至十六時左右，在大林交流道下。」「安非他命一
      次購買十一公克，價錢約二萬元台幣，海洛因購買十八公克，市價約十二萬元
      台幣，乙○○向我說：因缺錢用，說算我便宜一點，算八萬元台幣」等語（見
      警卷第九頁背面）；於偵查中亦結證稱：「（八十七年十一月九日在派出所說
      乙○○賣你安非他命及海洛因，時間為八十七年九月一日下午三點至四點在大
      林交流道向他買有無這回事？）有。」「（九月一日向乙○○買安非他命及海
      洛因各為多少？）海洛因十八公克市價十二萬元，他因欠錢用說算我便宜一點
      算八萬元，安非他命三、四錢，二萬元。」等語（見偵查卷第三七頁背面、第
      三八頁背面）；於原審審理時亦結證稱：「我在九月一日跟被告買的（指買海
      洛因及安非他命），是在大林交流道附近買的，一共買安非他命約三錢（按一
      錢等於三、七五公克，三錢約十一公克）兩萬塊，海洛因五錢（約十八公克）
      八萬塊。」等語（見原審卷第八七頁），其對與被告交易之時間、地點、交易
      之數量、代價等細節均證述甚詳，且前後所供情節並無矛盾之處。而被告於警
      訊時亦供稱：「我於八十七年九月一日下午十五時左右，在高速公路大林交流
      道下販賣海洛因及安非他命給甲○○。」、「我販賣安非他命十一公克給甲○
      ○，賣價為貳萬元，另我又賣甲○○海洛因十八公克十二萬元，後因我缺錢使
      用，僅賣渠八萬元台幣。」等語（見警卷第七頁）。被告於警訊時之供述，核
      與證人甲○○於警訊時、偵查中及原審審理時之證言相符。又證人甲○○於八
      十七年十一月九日下午六時十分許，配合員警誘緝被告，以被告000000
      0000號行動電話，向被告聲稱欲購買海洛因及安非他命，將被告約至雲林
      縣斗六市○○路麥當勞前，經警在其所駕駛貨車上扣得海洛因淨重三三．八二
      公克、安非他命淨重九０．七三五二公克（取樣０．一四六０公克，驗餘後淨
      重九０．五八九二公克）、海洛因包裝袋二個、安非他命包裝袋三個及行動電
      話一支等情，亦經證人甲○○及當時到場查緝員警楊乾茂於原審審理時結證屬
      實（見原審卷第八八頁、第八九頁），並有扣案之海洛因淨重三三．八二公克
      、安非他命淨重九０．七三五二公克（取樣０．一四六０公克，驗餘後淨重九
      ０．五八九二公克）、海洛因包裝袋二個、安非他命包裝袋三個及行動電話一
      支可資佐證。茍被告於八十七年十一月九日下午六時十分許，駕駛貨車至雲林
      縣斗六市○○路麥當勞前，如被告所辯係因其與甲○○有修車債務糾紛，甲○
      ○打電話給他，其要問甲○○修車之債務糾紛問題，才跟甲○○見面，則被告
      於電話中向甲○○詢明即可，何須另約見面時、地，並隨車攜帶如此大數量
      之毒品海洛因及安非他命赴約？顯非情理之常。且證人甲○○於偵查中結證稱
      ：「他（指被告）沒有匯錢給我，我沒有在修車，我也不會修車。」等語（見
      偵查卷第三八頁），可見被告所辯八十七年十一月九日下午六時十分許，駕駛
      貨車至雲林縣斗六市○○路麥當勞前，係因其與甲○○有修車債務糾紛，甲○
      ○打電話給他，其要問甲○○修車之債務糾紛問題，才跟甲○○見面云云，無
      非巧辯之詞，並無足取。又被告於本院前審審理時自承與甲○○夙無任何仇隙
      （見本院八十八年度上訴字第一０一０號卷第二四頁背面、第二五頁），則證
      人甲○○斷無設詞予以誣陷之必要，足見證人甲○○上開證言應非無稽。又扣
      案之海洛因，經送法務部調查局鑑定結果，確係海洛因，淨重共為三三．八二
      公克，包裝重共為二．四八公克，有該局八十八年一月四日陸字第八七一八
      ０四九０號鑑定通知書一份附於偵查卷（第五一頁）可稽；又扣案之安非他命
      壹包，經送憲兵司令部刑事鑑識中心鑑驗結果，確含有甲基安非他命成分，淨
      重九０．七三五二公克（毛重九六．六三六０公克，取樣０．一四六０公克，
      驗餘後淨重九０．五八九二公克）（該部以克為單位相稱），有該中心八十七
      年十一月二十五日綱得字第一五七一七號之鑑驗通知書一份附於偵查卷（第
      十五頁）可參，足見被告有販賣海洛因及安非他命給證人甲○○之犯行，洵堪
      認定。
（二）被告於原審審理時供稱：查獲之海洛因及安非他命係證人張來坤之女友「小惠
      寄放在其處云云。惟證人張來坤於原審審理時否認其有女友叫「小惠」者及其
      沒有叫「小惠」拿毒品給被告，被告始又改口稱：「小惠」係林連發之女友等
      語（見原審卷第六一頁），則被告所供前後不一，已難令人盡信。而被告於本
      院前審審理時又供稱：前開在其貨車上查獲之毒品係張來坤一個女友於查獲前
      一個禮拜下午三點多在彰化縣員林鎮附近所寄放，事隔二日其才發現係毒品云
      云（見本院八十八年度上訴字第一０一０號卷第二三頁背面、第二四頁），上
      開辯解，均無事證足證為真正，自難遽予採信。而甲○○確有以電話與被告聯
      絡，表明欲向其購買海洛因及安非他命，雙方約定交易時間、地點後，被告依
      約於八十七年十一月九日下午六時十分許，駕駛送貨之小貨車，前往雲林縣斗
      六市○○路麥當勞前，擬販賣海洛因及安非他命予甲○○時，為警查獲而未遂
      等情，復據證人甲○○於本院調查時到庭指證明確（見本院九十年四月二十四
      日及同年五月十五日訊問筆錄），顯見查獲之前開毒品海洛因及安非他命應係
      被告所有，於八十七年十一月九日下午六時十分許，駕駛送貨之小貨車，前往
      雲林縣斗六市○○路麥當勞前，擬販賣予甲○○之用，堪予認定。
（三）被告另辯以：八十七年九月一日其在達隆實業公司上班，那天公司有安排送貨
      行程，那時其在雲林農田水利會及雲林縣斗六信用合作社送貨，不可能去國道
      高速公路大林交流道賣毒品給甲○○云云。被告雖提出前開斗六信用合作社送
      貨單及前開水利會送貨單各一份附於原審卷（第三四頁、第一０二頁）為證，
      然證人即雲林農田水利會職員張清俊於原審審理時及本院第一次更審時均結證
      稱：當日係被告送貨，其僅記得被告係在上班時間送貨的，然其亦記不起被告
      送貨之確切時間等語（見原審卷第一一六頁背面，本院八十九年度上更（一）
      字第一五號卷第三三頁、第三四頁）。另證人即雲林縣斗六信用合作社之職員
      翁香英於原審審理時結證稱：不能確定當日係被告送貨，且其已忘記簽收之時
      間等語（見原審卷第八九頁背面）。證人羅重益於本院第一次更審時結證稱：
      被告於八十五年九月至八十七年十一月，在其所經營公司擔任送貨工作，但其
      不能掌控被告行蹤等語（見本院八十九年度上更（一）字第一五號卷第四三頁
      、第四四頁）。且雲林農田水利會及雲林縣斗六信用合作社均設在雲林縣斗六
      市，由該斗六市○○道高速公路嘉義縣大林鎮○○○○道附近，來回之車程約
      一小時左右，為本院職務所知，自難遽信被告未於八十七年九月一日下午四時
      許，利用送貨空檔時間至前開大林交流道附近販賣毒品與甲○○情事，是被告
      此部分辯解，亦不足採信。
（四）販賣第一級毒品，最輕本刑為無期徒刑之重罪，販賣第二級毒品，最輕本刑亦
      為七年以上有期徒刑之重罪，被告若非貪圖販賣毒品暴利，豈會甘冒被判如此
      重刑之危險，是其販入海洛因及安非他命之價錢必較出售之價錢低，而賺取差
      額牟利無疑，其有營利之意圖，至為明顯。
（五）綜上所述，被告前開所辯，顯係犯後卸責避就之詞，委不足採。其事證明確，
      犯行堪以認定。
三、按海洛因係毒品危害防制條例第二條第二項第一款規定之第一級毒品，安非他命
    則係同條例第二條第二項第二款規定之第二級毒品。查被告第一次販賣海洛因、
    安非他命與甲○○及第二次持海洛因、安非他命欲販賣與甲○○，於交易尚未完
    成即為警查獲而未遂，核被告所為，其第一次販賣海洛因與甲○○，係犯同條例
    第四條第一項之販賣第一級毒品既遂罪；其第二次持海洛因欲販賣與甲○○，於
    交易尚未完成即為警查獲而未遂，係犯同條第五項、第一項之販賣第一級毒品未
    遂罪。又被告第一次販賣安非他命與甲○○，係犯同條例第四條第二項之販賣第
    二級毒品既遂罪；其第二次持安非他命欲販賣與甲○○，於交易尚未完成即為警
    查獲而未遂，係犯同條例第四條第五項、第二項之販賣第二級毒品未遂罪。被告
    同時販賣毒品海洛因及安非他命計有二次，其第二次同時持海洛因及安非他命欲
    販賣與甲○○，於交易尚未完成即為警查獲而未遂部分，雖未經起訴，惟與起訴
    之第一次同時販賣海洛因及安非他命與甲○○部分，有連續犯之裁判上一罪關係
    ，為起訴效力所及，本院得一併加以審判。被告持有毒品海洛因及安非他命之低
    度行為應為其後販賣之高度行為所吸收，不另論處。被告第一次同時販賣第一級
    毒品海洛因既遂及第二級毒品安非他命既遂，被告第二次同時販賣第一級毒品未
    遂及第二級毒品安非他命未遂，均應依想像競合犯之規定，分別從一重以販賣第
    一級毒品既遂罪及販賣第一級毒品未遂罪處斷。其先後販賣第一級毒品罪既遂及
    未遂犯行，時間緊接，犯罪構成要件相同，顯係基於概括犯意反覆為之，應依連
    續犯規定，論以連續販賣第一級毒品既遂一罪，因該罪法定本刑為死刑或無期徒
    刑，處無期徒刑者，得併科新臺幣一千萬元以下罰金，故除死刑及無期徒刑，不
    得加重外，其餘應加重其刑。被告曾於八十六年間，因違反麻醉藥品管理條例案
    件，經臺灣苗栗地方法院判處有期徒刑三月，如易科罰金，以三百元折算一日確
    定，於八十七年二月二十四日易科罰金執行完畢，有臺灣雲林地方法院檢察署刑
    案資料查註紀錄表一份附於偵查卷及臺灣高等法院被告全國前案紀錄表一份附於
    本院卷可參，其於五年以內再犯本件有期徒刑以上之罪，為累犯，其所犯連續販
    賣第一級毒品罪，除死刑及無期徒刑，依法不得加重外，其餘應加重其刑，並遞
    加之。
四、原審認被告罪證明確，因予論罪科刑，固非無見。惟查(一)本件被告犯行計有二次
    ，先於八十七年九月一日下午四時許，在高速公路嘉義縣大林鎮○○○○道附近
    ，將重約十一公克安非他命及十八公克海洛因，分別以二萬元及八萬元之代價，
    賣與甲○○。又於八十七年十一月九日下午六時十分許，警方經甲○○提供線索
    ，前往雲林縣斗六市○○路麥當勞前，擬販賣海洛因及安非他命予甲○○時為警
    查獲而未遂部分，公訴人誤將二次犯行載為同年十一月九日下三時許，在高速公
    路嘉義縣大林鎮○○○○道附近，將重約十一公克安非他命及十八公克海洛因，
    分別以二萬元及八萬元之代價，賣與甲○○。原判決就此部分僅更正犯罪時間，
    而未將二次犯行分別記載，顯有遺漏八十七年十一月九日犯行部分，尚有未洽。
    (二)一行為而觸犯數罪名為想像競合犯，應從一重處斷，此觀刑法第五十五條規定
    自明。原判決就被告第一次及第二次，均一行為同時販賣第一級毒品及第二級毒
    品而觸犯數罪名部分，未依想像競合犯規定從一重處斷，亦有未洽。(三)按刑法第
    三十八條第一項第二款所定得沒收供犯罪所用或犯罪預備之物，非屬專供犯罪之
    用，依法不能沒收，且必於犯罪有直接關係者，始屬相當（最高法院十八年上字
    第一四二七號判例、最高法院五一年台非字第一三號判例參照）。販賣毒品而以
    行動電話聯絡之情形，仍必須以該電話專供販賣毒品或有直接關係者始為當之，
    然行動電話乃一般人通話使用之工具，本件尚無證據證明扣案之行動電話係專供
    販賣毒品使用及與販賣毒品罪有直接關係，故該行動電話雖為被告所有，亦無從
    依刑法第三十八條第一項第二款規定諭知沒收，原判決就扣案之行動電話，依上
    開規定宣告沒收，亦有未洽。(四)又按毒品危害防制條例第十九條第一項關於犯第
    四條至第九條、第十二條、第十三條或第十四條第一項、第二項之罪者，其因犯
    罪所得之財物，均沒收之，如全部或一部不能沒收時，追徵其價額或以其財產抵
    償之。其追徵價額部分係就因犯上開之罪而得財物而者，例以房屋、黃金互易屬
    之，如係流通貨幣則無追徵價額之餘地，原判決就因犯罪所得十萬元部分，諭知
    如全部或一部不能沒收時，均追徵其價額或以其財產抵償之，仍有未洽。(五)查扣
    之安非他命送驗後，檢驗機關取樣０．一四六０公克化驗，此部分安非他命因化
    驗而滅失，原判決未諭知沒收銷燬，亦未敘明理由，尚有不當。(六)原判決認定被
    告係累犯，惟將其於八十六年間，因違反麻醉藥品管理條例案件，經臺灣苗粟地
    方法院判處有期徒刑三月確定，誤載為二月確定，並於據上論斷欄漏引刑法第四
    十七條，亦有不當。被告上訴意旨仍執前詞否認犯罪，雖無可取，惟原判決既有
    上述可議之處，即屬無可維持，自應由本院將原判決予以撤銷改判。爰審酌被告
    犯罪之動機、目的、手段、對社會暨國民健康所生之危害程度、犯後態度等一切
    情狀，仍量處無期徒刑，併宣告褫奪公權終身。扣案之第一級毒品海洛因淨重三
    三．八二公克及第二級毒品安非他命驗餘後淨重九０．五八九二公克，應依毒品
    危害防制條例第十八條第一項前段規定宣告沒收銷燬；另扣案之海洛因包裝袋二
    個及安非他命包裝袋三個，均係被告所有，供包裝販賣毒品之用，均應依同條例
    第十九條第一項規定宣告沒收；又被告販賣第一級毒品所得之八萬元及販賣第二
    級毒品所得之二萬元，合計十萬元，均應依毒品危害防制條例第十九條第一項規
    定，併予宣告沒收，犯罪所得十萬元因未扣案，如不能沒收，依同條項規定，以
    其財產抵償之。查扣之安非他命送驗後，檢驗機關取樣０．一四六０公克化驗，
    此部分安非他命因化驗而滅失，不另為沒收銷燬之宣告。另扣案之行動電話一支
    ，因無證據證明專供犯本案之罪使用或與本罪有直接關係，核與沒收條件不合，
    爰不為沒收諭知，併此敘明。
四、公訴意旨另略以：乙○○基於意圖營利，於同年十一月五日十九時許，在雲林縣
    林內鄉○○路加油站，以二千元之代價，將重約二公克之安非他命，賣與綽號「
    鐵工」之不詳姓名年籍之成年男子牟利，因認其涉有違反毒品危害防制條例第四
    條第二項之販賣第二級毒品罪嫌云云。經查：
（一）按犯罪事實應依證據認定之，無證據不得推定其犯罪事實；又不能證明被告犯
      罪者，應諭知無罪之判決，刑事訴訟法第一百五十四條、第三百零一條第一項
      分別定有明文。又認定不利於被告之事實，須依積極證據，苟積極證據不足為
      不利於被告事實之認定時，即應為有利於被告之認定，更不必有何有利之證據
      ；事實之認定，應憑證據，如未能發現相當證據，或證據不足以證明，自不能
      以推測或擬制之方法，為裁判基礎，最高法院三十年上字第八一六號、四十年
      臺上字第八六號判例可資參照。又被告之自白，不得作為有罪判決之唯一證據
      ，仍應調查其他必要之證據，以察其是否與事實相符，為刑事訴訟法第一百五
      十六條第二項所明定。所稱應調查其他必要之證據云者，並不限於此項自白確
      出於任意性而已，尤重在其有補強證據以擔保被告自白之真實性；亦即以補強
      證據之存在，藉以限制合法自白在證據上之價值，俾發現實質的真實。故即使
      被告之自白出於任意性；然若別無其他補強證據足以擔保其自白確與犯罪事實
      相符者，該「自白」仍非刑事訴訟法上得據之為認定被告犯罪事實之證據。
（二）公訴人認為上訴人即被告乙○○涉有右揭販賣第二級毒品罪嫌，無非係以被告
      於警訊及偵查中自白其販賣毒品與綽號「鐵工」之人為主要論據。訊據被告矢
      口否認有右揭販賣第二級毒品予「鐵工」之犯行，辯稱：其自承有賣安非他命
      與「鐵工」，係警察寫完筆錄後要其簽名，且是在晚上訊問等語。
（三）查被告雖於警訊及偵查中自白有販賣安非他命給綽號「鐵工」之人，但自原審
      調查時起即改口否認有販賣安非他命與綽號「鐵工」之事實，雖經證人即製作
      被告筆錄之警員辛懷陸於本院第一次更審時結證稱：被告之自白係出於自由意
  思等語（見本院八十九年度上更（一）字第一五號卷第六三頁），然此部分犯
      行除被告自白外，查無「鐵工」之人，亦無法證明有毒品交易之事實，復無其
      他補強證據足以證明其自白確與事實相符，揆諸前揭說明，該「自白」仍非刑
      事訴訟法上得認定被告犯罪事實之唯一證據，自難依此自白而認定被告罪責。
      此外，復查無其他積極證據可資證明被告有販賣第二級毒品予「鐵工」之犯行
      ，被告被訴該部分罪嫌，自屬不能證明，惟因公訴人認被告該部分犯行與前開
      論罪科刑部分，有連續犯之裁判上一罪關係，爰就該部分不另為無罪諭知，併
      此敘明。
據上論斷，應依刑事訴訟法第三百六十九條第一項前段、第三百六十四條、第二百九
十九條第一項前段、毒品危害防制條例第四條第一項、第二項、第五項、第十八條第
一項前段、第十九條第一項、刑法第十一條前段、第五十六條、第五十五條、第四十
七條、第三十七條第一項、第三項，判決如主文。
本案經檢察官許仲瑩到庭執行職務。
中    華    民    國      九十      年    六      月      二十        日
                                  臺灣高等法院臺南分院刑事第四庭
                                      審判長法官  陳    義    仲
                                            法官  蔡    崇    義
                                            法官  徐    財    福
右正本證明與原本無異。
如不服本判決，應於判決送達後十日內向本院提出上訴狀，其未敘述理由者並應於提
出上訴狀後十日內向本院補提理由書（應附繕本)。
                                      法院書記官  王    全    龍
中    華    民    國      九十      年      六      月      二十一      日
附錄：本判決論罪科刑法條
毒品危害防制條例第四條第一項：製造、運輸、販賣第一級毒品者，處死刑或無期徒
                              刑，處無期徒刑者，得併科新臺幣一千萬元以下罰
                              金。
                      第二項：製造、運輸、販賣第二級毒品者，處無期徒刑或七
                              年以上有期徒刑，得併科新臺幣七百萬元以下罰金
                              。
                      第五項：前四項之未遂犯罰之。


司法院資訊處製作；財團法人民間司法改革基金會備份。
